臺灣臺中地方法院民事判決　　　　　　 96年度簡上字第176號
上　訴　人　丙○○
被　上訴人　甲○○
訴訟代理人　乙○○
上列當事人間請求履行契約等事件，上訴人對於中華民國96年5
月21日本院台中簡易庭96年度中簡字第642號第一審判決提起上
訴，本院於中華民國96年12月7日言詞辯論終結，判決如下：
    主    文
上訴駁回。
第二審訴訟費用新台幣壹仟伍佰元由上訴人負擔。
    事實及理由
一、被上訴人起訴主張：其於民國95年6月2日，向上訴人承租坐
    落台中市○區○○○路10號1樓辦公室（下稱系爭房屋），
    作為八方小客車租賃有限公司（下稱八方公司）之台中據點
    ，租賃期間自95年6月1日起，至97年3月31日止，每月租金
    新台幣（下同）3000元，以每3個月為1期（下稱系爭租約）
    。被上訴人因工作需要，故未經常至系爭房屋辦公，詎於95
    年10月底至系爭房屋時，始發覺公司招牌竟遭上訴人擅自拆
    除，而辦公室內物品亦均遭其搬離，並在系爭房屋另設辦公
    室據為己用，被上訴人多次請求上訴人回復原狀，並請律師
    發函催告，惟上訴人仍置之不理。系爭租約尚為存續，依民
    法第423條規定，上訴人負有租賃物之交付及保持義務。是
    其應將系爭房屋交還被上訴人使用，並將所拆除之八方公司
    店面招牌回復原狀（費用約為2萬5000元）。又被上訴人平
    均每月營業額約20萬元以上，惟自95年10月底，上訴人無故
    將被上訴人營業辦公室搬離，並拆除店面招牌後，被上訴人
    即未再營業，因上訴人未履行租賃物之交付及保持義務，使
    系爭房屋合於營業使用之狀況，自屬可歸責於上訴人之事由
    ，致給付不完全，被上訴人自得依民法第227條之規定，請
    求上訴人賠償被上訴人之營業損失及商譽損害計10萬元，為
    此爰依民法第423條及第227條之規定，提起本件訴訟等語。
    並聲明：(1)上訴人應將系爭房屋交還被上訴人使用，並將店
    面招牌回復原狀；(2)上訴人應給付被上訴人10萬元，及自起
    訴狀繕本送達翌日起至清償日止，按年息5%計算之利息。
二、上訴人則以：自95年9月份起，被上訴人即未給付租金，已
    積欠95年9至11月份計3期租金，上訴人乃於95年11月17日發
    函通知被上訴人終止系爭租約，故系爭租約業經上訴人終止
    而消滅等語資為抗辯。並聲明：(1)原判決關於不利於上訴人
    部分廢棄；(2)廢棄部分駁回被上訴人在第一審之訴。
三、原審判命上訴人應將系爭房屋交還被上訴人使用，且駁回被
    上訴人其餘請求。上訴人就其敗訴部分提起上訴。被上訴人
    則聲明上訴駁回。
四、本件兩造就(1)被上訴人曾於95年6月2日，與上訴人簽訂系爭
    租約，向上訴人承租系爭房屋，租賃期間自95年6月1日起，
    至97年3月31日止，每月租金3000元。(2)95年9月l日，鍾梅
    鶯曾至系爭房屋取走電腦設備。(3)於95年10月31日，上訴人
    因擬整修店面及店招，將被上訴人懸掛於店面之帆布廣告招
    牌及辦公室面板上之保麗龍廣告字體卸下，並將被上訴人之
    辦公桌椅、鐵櫃等設備，移置在2樓空房間保管。(4)於95年
    ll月7日下午4時許，鍾梅鶯至系爭房屋欲搬遷辦公設備等物
    品，上訴人則加以拒絕，鍾梅鶯乃招來被上訴人之妻理論，
    並持鐵鎚破壞辦公室面板，上訴人乃報請台中市警察局第二
    分局育才派出所員警即訴外人蔡侑良前來處理。(5)被上訴人
    曾於95年ll月14日，以存證信函寄票面金額9000元之支票1
    紙予上訴人，以支付95年9至11月份之租金，業經上訴人收
    受。(6)上訴人以被上訴人積欠3期租金為由，於95年ll月17
    日，發函通知被上訴人終止系爭租約等事實，並不爭執，復
    有系爭房屋租賃契約書、現場照片及存證信函等件，在卷可
    證，此部分堪信為真實。
五、被上訴人主張兩造就系爭房屋之租賃關係應尚有效存續中，
    然此為上訴人所否認，並以前開情詞置辯。是本件首應審究
    者為：系爭租約是否已提前終止消滅？茲敘述如下：
  (一)按當事人主張有利於己之事實者，就其事實有舉證之責任，
    民事訴訟法第277條定有明文。本件兩造所簽訂之系爭房屋
    租賃期間，係至97年3月31日止，目前尚未屆期，此有上開
    系爭房屋租賃契約書1份，在卷足憑，則上訴人辯稱：系爭
    房屋之租賃關係，因被上訴人積欠租金，經上訴人催告給付
    後，業已提前依法終止而消滅；如未依法終止，亦經兩造合
    意提前終止而消滅等有利於己之事實，揆諸上開規定之說明
    ，上訴人就此抗辯有利於己之事實，自應負舉證之責。經查
    ：
  1.被上訴人曾自95年9月份起，至同年11月止，積欠上訴人3個
    月租金，上訴人亦曾以被上訴人積欠3期租金為由，於95 年
    ll月17日發函通知被上訴人終止系爭租約，為兩造所不爭執
    ，已如前述。惟按承租人支付租金有遲延者，出租人得定相
    當期限催告承租人支付，如承租人於其期限內不為支付，出
    租人得終止契約。租賃物為房屋者，遲付租金之總額，非達
    2 個月之租額，不得依前項之規定終止租約，民法第440條
    第1、2項分別定有明文；又依系爭房屋租賃契約書第6條第1
    項亦約定「乙方（指被上訴人）違反約定方法使用房屋，或
    拖欠租金，經甲方（指上訴人）催告限期繳納仍不支付時，
    甲方得終止租約」，依上開規定及契約約定，被上訴人縱曾
    積欠2個月以上租金，上訴人須依法催告，並定相當期間命
    被上訴人給付，被上訴人仍不支付時，上訴人始得依法終止
    租約。
  2.本件上訴人於95年11月17日，固曾寄發前開存證信函予被上
    訴人，並以積欠租金達2期以上為由，向被上訴人主張終止
    系爭租約，惟上訴人並無法舉證證明其在終止租約前確有依
    法催告，並定相當期間命被上訴人給付欠租乙事，則揆諸上
    開說明，上訴人是否得發函逕行終止系爭租約，已有疑義。
  3.再按權利之行使，不得違反公共利益，或以損害他人為主要
    目的。行使權利，履行義務，應依誠實及信用方法。民法第
    148條定有明文。被上訴人於上訴人寄發前開存證信函前，
    業於95年ll月14日，以存證信函寄發票日為95年11月10日、
    票面金額9000元之支票1紙予上訴人收執，用以支付95年9至
    11 月份之租金，並經上訴人於95年11月16日收受無誤，此
    有該支票及存證信函及回執可證，並為上訴人所不爭執。而
    被上訴人因與上訴人有所爭執，為免雙方見面再起爭執，被
    上訴人以支票作為支付租金之方法，審諸現今社會一般交易
    習慣，尚屬合理；且系爭支票為即期支票，上訴人如加以提
    示兌領，系爭租金債務，本得因上訴人提示取款而消滅，然
    上訴人於收受前開支票後，並未立即退還，卻遲不加以兌現
    提領，使系爭租金債務消滅，上訴人行使權利客觀上有違誠
    實及信用原則，是系爭租金債務之不消滅，顯可歸責於上訴
    人之事由所致，自難對被上訴人再課以給付遲延之責任，則
    上訴人於其後再以被上訴人遲延給付上開租金為由，遽以終
    止系爭房屋租約，即無理由。是上訴人抗辯：系爭房屋租約
    ，因被上訴人有租金給付遲延事由，業經其依法提前終止而
    消滅，實不足採。
  (二)上訴人雖又陳稱：系爭租約於95年9月1日，已由訴外人鍾梅
    鶯代理被上訴人向上訴人表示終止而消滅云云。並於原審聲
    請傳訊證人蔡侑良、施貴議、張文賓等人到庭作證，然觀證
    人即台中市警察局第二分局育才派出所警員蔡侑良之證詞（
    見原審卷96年3月12日言詞辯論筆錄），僅能證明其於95 年
    11月間，曾前往系爭房屋處理訴外人鍾梅鶯以鐵鎚敲損系爭
    房屋牆壁，而與上訴人發生糾葛之事；證人張文賓之證述內
    容（見原審卷96年3月12日言詞辯論筆錄），亦僅能證明其
    曾於95年11月間，至系爭房屋施作裝璜時，有看到警方至系
    爭房屋制止鍾梅鶯敲損系爭房屋牆壁，其亦知悉兩造因系爭
    房屋發生糾紛，然原因為何伊並不清楚等情，均尚難據以直
    接證明兩造所簽立之系爭房屋租約，確已由鍾梅鶯代理被上
    訴人向上訴人表示終止，而提前消滅之情事。另證人施貴議
    雖到庭證稱：被上訴人訴訟代理人乙○○及鍾梅鶯曾於95
    年8月中旬，至系爭房屋搬電腦等週邊物品，95年9月1日，
    鍾梅鶯又至該處搬一些抽屜內之雜物，當時有聽到鍾梅鶯有
    向上訴人表示：被上訴人不承租系爭房屋等詞，然其亦另證
    稱：伊並不清楚鍾梅鶯是否確有經過被上訴人訴訟代理人之
    授權，進而出面幫被上訴人處理系爭房屋承租之事等語（以
    上均見原審卷96年3月19日言詞辯論筆錄），再觀證人鍾梅
    鶯亦到庭證稱：被上訴人或被上訴人訴訟代理人並未授權其
    向上訴人表示欲提前終止系爭房屋租約之事，其亦未曾向上
    訴人表示被上訴人不承租系爭房屋之事等語（詳參原審卷院
    96年3月19日言詞辯論筆錄），則證人施貴議上開所證：鍾
    梅鶯曾向上訴人表示被上訴人不承租系爭房屋乙節，顯有相
    當疑義，自難遽信，本院亦難以證人施貴議之上開證述內容
    ，逕以推斷認定被上訴人或被上訴人訴訟代理人確有授權鍾
    梅鶯向上訴人表示提前終止系爭房屋租約之事；再參諸上訴
    人於原審自承：被上訴人所有辦公桌椅、鐵櫃等物品，仍放
    置於系爭房屋之2樓樓上，其係於95年10月30日始將系爭房
    屋店面之八方公司廣告招牌拆除，並取回系爭房屋等語（詳
    參原審96年4月9日言詞辯論筆錄），則衡情倘被上訴人確有
    同意並授權鍾梅鶯於95年9月1日，向上訴人表示提前終止系
    爭房屋租約，上訴人為何未全部將所有放置於系爭房屋內之
    物品全部搬移，卻仍遺留上開部分物品；被上訴人事後何再
    以即期支票寄付上訴人，用以給付租金；而上訴人並遲至95
    年10月30日，始將上開招牌拆除，取回系爭房屋？均顯與常
    情不合。此外，上訴人復無法提出其他積極事證，足以證明
    系爭租約，業經兩造提前於95年9月1日，合意終止而消滅，
    則上訴人所辯：系爭租約已於95年9月1日，經被上訴人授權
    鍾梅鶯向上訴人表示終止而消滅云云，亦不足採。
  (三)另上訴人於原審本亦辯稱：縱認被上訴人未授與鍾梅鶯代理
    權，惟鍾梅鶯屢為被上訴人處理事務，且被上訴人之辦公設
    備等物品被鍾梅鶯搬遷一空，被上訴人經相當時間，亦無反
    對之意思表示，被上訴人自應負民法第169條表見代理之授
    權人之責，系爭房屋之租約亦應已終止而不存在云云。然上
    訴人上開抗辯業經原審述明理由而不採，且上訴人於本院審
    理時，就此表見代理抗辯，亦陳明不復主張（詳本院96年
    12月7日言詞辯論筆錄），本院就此抗辯，不另為贅述，附
    此敘明。
  (四)綜上所述，上訴人既無法舉證證明兩造就系爭房屋之租賃契
    約關係，業已提前終止而消滅，而依上開系爭租約之約定，
    其租期既尚未屆滿，則被上訴人主張兩造就系爭房屋之租賃
    契約關係尚為存續等情，應堪採認。按出租人應以合於所約
    定使用、收益之租賃物，交付承租人，並應於租賃關係存續
    中，保持其合於約定使用、收益之狀態，民法第423條定有
    明文。本件系爭房屋之租賃契約既仍存續中，而依上訴人所
    自承：系爭房屋目前確由其收回自用等情，依前開規定說明
    ，上訴人自有義務再將系爭房屋交還被上訴人繼續使用。從
    而，被上訴人主張依系爭租約之法律關係，請求上訴人應將
    系爭房屋交還被上訴人使用，核屬正當，應予准許，原審判
    決為被上訴人此部分勝訴之判決，並為假執行之宣告，並無
    違法，上訴人猶執陳詞，抗辯原審判決此部分違法，求予廢
    棄改判，為無理由，應予駁回其上訴。
六、末按，未於準備程序主張之事項，於準備程序後行言詞辯論
    時，不得主張之。民事訴訟法第276條第1項，定有明文。本
    件系爭租賃契約承租一方之當事人為被上訴人，此一事實，
    業經兩造於原審所不爭執，且上訴人所提之上訴理由狀，亦
    自陳被上訴人為承租人，復有上訴理由狀1份，在卷可稽，
    上訴人於準備程序中，復未抗辯被上訴人非屬契約之當事人
    （即承租人），嗣上訴人於本院言詞辯論時，方抗辯被上訴
    人非屬系爭租賃契約之當事人，且請求傳訊證人張文賓云云
    ，核與原審抗辯理由矛盾，且有違前述民事訴訟法第276條
    第1項規定，是上訴人就前述抗辯本不得主張之，本院不另
    為贅述，附此敘明。
七、本案事證已臻明確，兩造其餘攻擊防禦方法及未經援用之舉
    證，經本院詳加審酌後，認與判決結果不生影響，爰不逐一
    論列，併予敘明。
八、據上論結，本件上訴為無理由，依民事訴訟法第436條之1第
    3項、第449條第1項、第78條，判決如主文。
中　　華　　民　　國　　96　　年　　12　　月　　28　　日
                  民事第二庭     審判長法  官  許秀芬
                                       法  官  鍾啟煒
                                       法  官　涂秀玲
上正本證明與原本無異。
不得上訴
中　　華　　民　　國　　96　　年　　12　　月　　28　　日
                                       書記官
